臺北高等行政法院判決
　　　　　　　　　　　　　　　　　92年度訴字第04596號
　　　　　　　　　　　　　　　.
原　　　告　甲○○
訴訟代理人　張得文會計師
複代理人　　郭慶輝會計師
被　　　告　財政部臺灣省北區國稅局
代　表　人　許虞哲（局長）住同上
訴訟代理人　乙○○
上列當事人間因綜合所得稅事件，原告不服財政部中華民國92年
8月19日台財訴字第0920036900號訴願決定，提起行政訴訟。本
院判決如下：
    主  文
訴願決定及原處分均撤銷。
訴訟費用由被告負擔。
    事  實
壹、事實概要：
    緣原告甲○○民國（下同）89年度綜合所得稅結算申報，原
    列報綜合所得總額新臺幣（下同）1,127,203元，淨額為519
    ,018 元，經被告財政部臺灣省北區國稅局初查核定綜合所
    得總額為5,833,230元，淨額為5,224,045元。原告對其中強
    制歸戶其與配偶投資之日正紙器股份有限公司（下稱日正公
    司）之營利所得計4,826,757元表示不服，申請復查，未獲
    變更，提起訴願，旋遭駁回，遂向本院提起行政訴訟。
貳、兩造聲明：
一、原告聲明求為判決：
(一)、訴願決定及原處分（含原核定）均撤銷。
(二)、訴訟費用由被告負擔。
二、被告聲明求為判決：
(一)、駁回原告之訴。
(二)、訴訟費用由原告負擔。
參、兩造之爭點：
一、原告主張之理由：
(一)、按稅捐行政救濟係因稅捐稽徵機關所為行政處分之違法或不
    當，致損害人民之權利或利益，而由受處分人請求原處分機
    關或其上級行政機關或行政法院撤銷或變更原處分。在此強
    制歸戶案中，日正公司並沒有被被告核課任何稅捐而有損其
    利益者，故並無提出稅捐行政救濟之理由。真正受害者乃原
    告，爰依稅捐稽徵法第35條及第38條之規定提起行政救濟。
    縱觀所有本院裁判書，有關「強制歸戶」救濟案件，皆係股
    東提起，並無由公司提起之例。
(二)、查財政部88年7月15日台財稅第881925982號函規定：「．．
    ．營利事業86年度以前未分配盈餘累積數逾限強制歸戶案件
    ，其未分配盈餘計算之法令適用原則．．．應以適用納稅義
    務發生時之有效稅法規定為原則．．．實際歸戶年度於87年
    度以後者，應依現行所得稅法第76條之1第2項規定『．．．
    依第66條之9第2項規定計算．．．』為原則。惟基於法律信
    賴保護原則並參酌未分配盈餘強制歸戶意旨，修正前所得稅
    法第76條之1第2項規定，有利於納稅義務人者，依從優原則
    ，適用最有利於納稅義務人之規定。」依此，本案屬86年度
    以前之累積未分配盈餘於89年度歸戶，故適用前述規定，應
    依現行所得稅法第66條之9規定：「自87年度起營利事業當
    年度之盈餘未作分配者，應就該未分配盈餘加徵10%營利事
    業所得稅，不適用第76條之1規定．．．」其意指；未分配
    盈餘加徵10%營利事業所得稅即可，不適用強制歸戶課稅規
    定。本案加徵10%營利事業所得稅，稅額為1,248,299元（未
    分配盈餘按新法算稅額會更少，此數字僅作比較並非承認）
    。強制歸戶者全部股東補稅額合計為3,291,723元，顯然違
    反前述函令規定，故應撤銷強制歸戶處分。
(三)、次查行為時所得稅法第76條之1第2項及現行所得稅法第76條
    之1第2項、所得稅法第66條之9、營利事業所得稅查核準則
    第111條之1等對未分配盈餘計算規定，均有新法舊法從優選
    擇之空間，因新法較有利，原告定會選擇新法規定，惟被告
    對未分配盈餘核定數正確性無法提出紀錄，原告無從認定也
    無從計算選擇。當未分配盈餘未超過資本額750萬元時本案
    就無補稅問題。故應撤銷未分配盈餘12,482,991元之核定處
    分。綜觀課稅之途徑有二：一為納稅人主動申報並納稅，二
    為稽徵機關核定發單課稅或補稅。前者其申報資料之正確性
    納稅人應負責，後者其核定補稅之依據及正確性稽徵機關應
    負責。被告核定日正公司累積未分配盈餘之計算紀錄及法令
    依據，經兩次申請抄錄影印，被告均無法提示，並函覆稱部
    份資料已銷毀。被告應逐年依據核定稅額通知書及法令依據
    （屬未分配盈餘計算之基礎及紀錄），再依法扣除應扣除項
    目。如此才可算出正確之未分配盈餘金額，以作為課稅依據
    （所得稅法81條規定：稽征機關應依其查核結果填具核定稅
    額通知書．．．。第76條之1第2項規定：．．．前項所稱未
    分配盈餘，以經主管稽徵機關核定之營利事業所得額減除左
    列各項後之餘額為準。）本案被告無論是課稅程序或課稅實
    體，均不符法令規定。
(四)、另，原告已於92年7月21日以日正公司之名義向被告申請依
    財政部88年7月15台財稅第881925982號函釋之規定更正日正
    公司之累積未分配盈餘數，惟依被告所屬桃園縣分局92年8
    月13日北區國稅桃縣一字第0920013751號回復函可知被告僅
    一味推拖，必需等此次救濟案件確定後才會函復，因此不得
    不提起行政訴訟，以保權益。否則要原告先繳稅，然後等此
    次行政救濟確定，萬一被告敗訴，被告再依財政部88年7月
    15日台財稅第881925982號函釋重核日正公司未分配盈餘，
    屆時若不需對原告強制歸戶，則被告再將誤徵之稅款再予退
    還原告，豈不徒增訴訟及行政成本？且原告若因前述緣故不
    能提起行政救濟，而先繳交稅款之後，再申請退稅，此期間
    若致原告資金週轉不靈，是否可據此向被告聲請國家賠償？
(五)、綜上，88年7月15日財政部公佈台財稅第881925982號函令，
    即要求被告對於「實際歸戶年度」於87年度以後者應「依66
    條之9第2項規定計算」為原則，計算未分配盈餘。被告自90
    年12月31日以強制歸戶核定原告之所得起，直至原告提起行
    政訴訟至今，被告一直迴避不遵守上述函令規定，依法正確
    計算被告之所得額，僅一昧提及原告不適格。故原告不得不
    自行依該函釋重新計算主張可再減除未分配盈餘9,171,930
    元，經減除後正確金額為3,311,061元，即低於實收資本額
    7,500,000元，故無強制歸戶問題（另有82年以前結算申報
    案件之資料因已被被告銷毀致無從抄錄，故若附件一之計算
    表不被追認，原告保有向被告要求提供之權利，以利正確計
    算）。被告計算原告強制歸戶之時點係於89年強制歸戶，所
    以被告應適用所得稅法第76條之1第2項計算未分配盈餘。
二、被告主張之理由：
(一)、本案原告及其配偶為日正公司之股東，該公司截至86年度止
    累積未分配盈餘經被告核定12,482,991元，已超過已收資本
    額7, 500,000元之100%，被告所屬桃園縣分局於88年10月26
    日函請該公司辦理增資、分配或選定加徵營利事業所得稅，
    該通知函於88年10月29日送達，惟該公司並未於規定期間內
    辦理增資、分配或選定加徵營利事業所得稅，被告遂依前揭
    規定於89年度按每股東之應分配數，核定原告及其配偶營利
    所得各為2,330,158元及2,496,599元，併課原告本年度綜合
    所得稅並無不合，請予維持。
(二)、至原告主張強制歸戶前應先通知公司，被告出示之通知送達
    之掛號郵件簽收證明非日正公司負責人之字跡，故被告之送
    達不生效力等情。按「事務所或營業所不獲會晤應受送達人
    者，得將文書付與有辨別事理能力之同居人或受僱人。」為
    民事訴訟法第137條第1項所明定，又按最高法院19年抗字第
    46號判例揭示：「代收送達雖不合法，而於其轉交本人時起
    ，仍應視為合法送達。」經查該掛號郵件送達回執於88年10
    月29日送達公司時，該掛號郵件送達回執聯上係加蓋公司之
    印章，此有蓋公司印章之掛號郵件回執影本附案。是原告之
    主張並不足採，原核定並無不合，併予敘明。
(三)、查修正前所得稅法第76條之1規定之未分配盈餘，係以主管
    稽徵機關核定之營利事業所得額，減除同條第2項所列各款
    之餘額為準，而所謂「核定之營利事業所得額」，係指主管
    稽徵機關就每年度營利事業所得稅申報案件，所核定之每年
    度營利事業所得額。納稅義務人對於核定之稅捐處分，如有
    不服，本得依稅捐稽徵法第35條規定申請復查，如未依法申
    請復查致使該核定稅捐之處分確定，相對人或利害關係人於
    事後發現有利新證據，僅得依行政程序法第128條規定申請
    撤銷、廢止或變更原處分，或由納稅義務人依稅捐稽徵法第
    28條規定申請退還溢繳之稅款。該已確定之核定稅捐處分在
    未依前述法定程序撤銷、廢止或變更前，仍具有存續力及確
    認效力，本件原告如對被告核定日正公司每年度之營利事業
    所得額有疑議，應由日正公司提出有利新證據，另案依法定
    程序尋求救濟；又日正公司於被告查得截至86年度止累積未
    分配盈餘超過已收資本額100%，通知於文到10日內，檢送所
    得稅法第76條之1第2項規定所列減除項目證明文件前來核對
    ，並於規定期限內辦理增資、分配或選定加徵營利事業所得
    稅，惟日正公司並未依限辦理，被告依核定其當年度營利事
    業所得額減除應納營利事業所得稅及法定盈餘公積，核定當
    年度可分配盈餘金額，並無不合，有被告核定該公司76至86
    年度累積未分配盈餘核定建檔資料、累積未分配盈餘累積數
    核定表及83至85年度營利事業所得稅結算申報核定通知書可
    稽（被告於93年12月22日以北區國稅法二字第0930024738號
    函檢陳在案）。
(四)、次查所得稅法第66條之9第1項規定，係指自87年度起，營利
    事業「當年度」之盈餘未作分配，應就該未分配盈餘加徵10
    %營利事業所得稅，而非「累積」未分配盈餘，自87年度起
    加徵10%營利事業所得稅即可，首揭財政部88年7月15日台財
    稅第881925982號函釋定有明文，與本件強制歸戶截至86年
    度累積未分配盈餘自有不同，原告顯係誤解法令。又日正公
    司無法提示修正前所得稅法第76條1之第2項規定所列減除項
    目證明文件供核（除被告查得應納營利事業所得稅及法定盈
    餘公積外），自無財政部77年12月30日台財稅第77066755號
    函、88年7月15日台財稅第881925982號函及65年9月18日台
    財稅第36314號函釋之適用，併予陳明。綜上，依所得稅法
    第66條之9第1項之規定，係指自87年度起，營利事業當年度
    之盈餘未作分配，應就該未分配盈餘加徵10%營利事業所得
    稅，而非累積未分配盈餘，而本件強制歸戶係截至86年度累
    積未分配盈餘，故本件無法適用財政部88年7月15日台財稅
    字第881925982號函釋，原處分及所為復查、訴願決定並無
    違誤。
    理  由
一按「個人之綜合所得總額，以其全年左列各類所得合併計算之
  ：第1類：營利所得：公司股東所獲分配之股利總額。」「公
  司組織之營利事業，其未分配盈餘累積數超過已收資本額二分
  之一以上者，應於次一營業年度內，利用未分配盈餘，辦理增
  資，增資後未分配盈餘保留數，以不超過本次增資後已收資本
  額二分之一為限；其未依規定辦理增資者，稽徵機關應以其全
  部累積未分配之盈餘，按每股份之應分配數歸戶，並依實際歸
  戶年度稅率，課徵所得稅，前項所稱未分配盈餘，以經主管稽
  徵機關核定之營利事業所得額，減除左列各項後之餘額為準：
  一、當年度應納之營利事業所得稅。二、彌補以往年度之虧損
  。三、依股東決議應分配之股利。四、依公司法規提列之法定
  盈餘公積。五、依本國與外國所訂之條約，或依本國與外國或
  國際機構就經濟援助或貸款協議所訂之契約中，規定應提列之
  償債基金，或對於分配盈餘有限制者，其限制部分。六、該公
  司章程規定應分派董、監事職工之紅利。七、依證券交易法第
  41條之規定，由主管機關命令自當年度盈餘已提列之特別盈餘
  公積。八、損益計算項目，因超越規定之列支標準，未准列支
  ，具有合法憑證或能提出正當理由者。九、經財政部核准之其
  他項目。」「公司得在不超過已收資本額之限度內，保留盈餘
  ，不應予分配．．．但超過以上限度時，就其每一年度再保留
  之盈餘，於加徵10%營利事業所得稅後，不受所得稅法之限制
  。」分別為86年12月31日修正前所得稅法第14條第1項前段、
  第76條之1及促進產業升級條例第15條第1項所明定。
二經查本案原告及其配偶為日正公司之股東，該公司截至86年度
  止累積未分配盈餘經被告核定12,482,991元，已超過已收資本
  額7, 500,000元之100%，被告所屬桃園縣分局於88年10月26
  日函請該公司辦理增資、分配或選定加徵營利事業所得稅，該
  通知函於88年10月29日送達，惟該公司並未於規定期間內辦理
  增資、分配或選定加徵營利事業所得稅，被告遂依前揭86年12
  月31日修正前所得稅法第76條之1規定，以經主管稽徵機關核
  定日正公司86之營利事業所得額扣除同法第76條之1第2項各項
  金額計算日正公司累積未分配盈餘，於89年度按每股東之應分
  配數，核定原告及其配偶營利所得各為2,330,158元及2,496,5
  99元，併課原告本年度綜合所得稅營利所得計4,826,757元。
三原告不服，乃循序提起本件行政訴訟，主張：有關累積未分配
  盈餘應適用有利於納稅義務人之計算方式，本件被告並無提出
  有利於原告之計算方式，所以原告請求被告應重新計算未分配
  盈餘之數值，並必須適用財政部88年7月15日台財稅第
  881925982號函釋所指計算之依據為所得稅法第66條之9。原告
  係對於有關綜合所得金額有爭議，應適用新法規定來核算所得
  金額而非如被告適用舊法核算之金額等語。
四本院判斷如下：
(一)、按財政部88年7月15日台財稅第881925982號函及65年9月18
    日台財稅第36314號函釋以：「核釋86年12月30日所得稅法
    修正條文公佈施行後，稽徵機關於依第76條之1規定，辦理
    公司組織營利事業86年度以前未分配盈餘累積數逾限強制歸
    戶案件，其未分配盈餘計算之法令適用原則。說明：二、前
    開所得稅法修正條文公佈施行後，基於租稅實體，應以適用
    納稅義務發生時之有效稅法規定為原則，稽徵機關辦理主旨
    案件，有關未分配盈餘之計算，應適用『實際歸戶年度』之
    有效稅法規定為原則，茲分述如次．．．(二)『實際歸戶年度
    』於87年度以後者，應依現行所得稅法第76條之1第2項規定
    ，『．．．依第66條之9第2項規定計算．．．』為原則。惟
    基於法律信賴保護原則並參酌未分配盈餘強制歸戶意旨，修
    正前所得稅法第76條之1第2項規定，有利於納稅義務人者，
    依從優原則，適用最有利於納稅義務人之規定。」該函釋係
    對於「86年12月30日所得稅法修正條文公佈施行後，稽徵機
    關於依第76條之1規定，辦理公司組織營利事業86年度以前
    未分配盈餘累積數逾限強制歸戶案件，其未分配盈餘計算之
    法令適用原則」之函釋，基於租稅實體，應以適用納稅義務
    發生時之有效稅法規定為原則，係主管機關之有權解釋資料
    ，以作為所屬稽徵人員執行職務之依據，自為法之所許，財
    政部所屬各級行政機關對於相同之案件自應為相同之處理，
    若課稅之行政處分違反上開函釋，即屬違反平等原則之次原
    則即行政自我拘束原則，自屬違法，應予撤銷。
(二)、經查，被告係認定原告及其配偶為股東之日正公司截至86年
    度止累積未分配盈餘經被告核定12,482,991元，已超過已收
    資本額7, 500,000元之100%，遂依86年12月31日修正前所得
    稅法第76條之1規定，以經主管稽徵機關核定日正公司86之
    營利事業所得額扣除同法第76條之1第2項各項金額計算日正
    公司累積未分配盈餘，於89年度按每股東之應分配數，核定
    原告及其配偶營利所得各為2,330,158元及2,496,599元，併
    課原告本年度綜合所得稅營利所得計4,826,757元等情，有
    核定通知書及復查決定書可稽，並為兩造所不爭之事實，則
    本案屬86年度以前之累積未分配盈餘於89年度實際歸戶，應
    適用上開財政部88年7月15日台財稅第881925982號函規定，
    依現行所得稅法第76條之1第2項規定，依第66條之9第2項規
    定計算，除非依86年12月31日修正前所得稅法第76條之1第2
    項規定，有利於納稅義務人者，依從優原則，才適用最有利
    於納稅義務人之規定。
(三)、被告雖辯以：「依所得稅法第66條之9第1項之規定，係指自
    87年度起，營利事業當年度之盈餘未作分配，應就該未分配
    盈餘加徵10%營利事業所得稅，而非累積未分配盈餘，而本
    件強制歸戶係截至86年度累積未分配盈餘，故本件無法適用
    財政部88年7月15日台財稅字第881925982號函釋」云云，惟
    查，上開財政部88年7月15日台財稅第881925982號函明白釋
    示：「『實際歸戶年度』於87年度以後者，應依現行所得稅
    法第76條之1第2項規定，『．．．依第66條之9第2項規定計
    算．．．』為原則。」亦即『實際歸戶年度』於87年度以後
    者，逕依現行所得稅法第76條之1第2項規定，依第66條之9
    第2項規定計算未分配盈餘，上開函釋顯未指出應適用現行
    所得稅法第66條之9第1項規定之「87年度起之未分配盈餘」
    限制，被告上開主張，顯以該函未釋示之現行所得稅法第66
    條之9第1項規定為辯，應不可採。本件被告計算原告強制歸
    戶之時點係於89年強制歸戶，所以被告應適用現行所得稅法
    第76條之1第2項計算未分配盈餘，即對於「實際歸戶年度」
    於87年度以後者應「依66條之9第2項規定計算」為原則，計
    算未分配盈餘。
(四)、固然日正公司於被告查得截至86年度止累積未分配盈餘超過
    已收資本額100%，並經被告通知於文到10日內，檢送所得稅
    法第76條之1第2項規定所列減除項目證明文件前來核對，復
    命於一定期限內辦理增資、分配或選定加徵營利事業所得稅
    ，惟日正公司並未依限辦理，被告依核定其當年度營利事業
    所得額減除應納營利事業所得稅及法定盈餘公積，核定當年
    度可分配盈餘金額，雖有被告核定該公司76至86年度累積未
    分配盈餘核定建檔資料、累積未分配盈餘累積數核定表及83
    至85年度營利事業所得稅結算申報核定通知書可稽，雖可信
    實。惟查，所得稅法第76條之1所規範之對象即為股東，且
    強制歸戶其不利之效果係歸屬於股東，係對股東之不利益處
    分，股東自得提起復查及行政救濟程序，至於被告核定日正
    公司每年度之營利事業所得額之處分僅在核定之稅捐機關與
    日正公司間具有存續力，但對於本件另案強制歸戶案件之當
    事人及課稅機關應不具效力，蓋本件仍應按上開函釋，以現
    行所得稅法第76條之1第2項規定，依第66條之9第2項規定計
    算未分配盈餘，被告以「已確定之核定稅捐處分在未依前述
    法定程序撤銷、廢止或變更前，仍具有存續力及確認效力，
    」拒絕依現行所得稅法第76條之1第2項規定，依第66條之9
    第2項規定計算未分配盈餘，自屬有誤。
五綜上所述，本件適用86年12月31日修正後所得稅法第76條之1
  第2項規定，應依第66條之9第2項規定計算未分配盈餘，被告
  依86年12月31日修正前所得稅法計算累積未分配盈餘之處分，
  自有未合，訴願決定未予糾正，亦嫌疏略。原告執以指摘，為
  有理由，原告聲明求為撤銷訴願決定及原處分，即無不合，應
  予准許，應由本院將訴願決定及原處分均予撤銷，由被告依財
  政部88年7月15日台財稅第881925982號函再按86年12月31日修
  正後所得稅法第76條之1第2項規定，依第66條之9第2項規定計
  算未分配盈餘。
據上論結，本件原告之訴為有理由，爰依行政訴訟法第九十八條
第三項前段，判決如主文。
中　　華　　民　　國　　94　　年　 　6　　月　　3　　 日
                       第五庭 審判長 法  官 張瓊文
                                     法  官 黃清光
                                     法  官 劉介中
上為正本係照原本作成。
如不服本判決，應於送達後20日內，向本院提出上訴狀並表明上
訴理由，如於本判決宣示後送達前提起上訴者，應於判決送達後
20日內補提上訴理由書（須按他造人數附繕本）。
中　　華　　民　　國　　94　　年　 　6　　月　　3　　 日
                                     書記官 黃明和
